最高法院民事判決　　　　　　一○○年度台上字第一二一○號
上　訴　人　吳基立
訴訟代理人　李長彥律師
被 上訴 人　沈君儒
上列當事人間請求離婚事件，上訴人對於中華民國九十九年十一
月二十三日台灣高等法院第二審判決（九十九年度家上字第二二
四號），提起上訴，本院判決如下：
    主  文
原判決廢棄，發回台灣高等法院。
    理  由
本件被上訴人主張：兩造於民國六十四年六月七日結婚，惟婚後
屢因細故發生爭執，近六年更因經營補習班之財務問題，上訴人
經常要求伊代其清償地下錢莊之借款，關係益形惡化。上訴人常
至伊經營之補習班索錢，未果時即以變態、男人婆、十大惡女、
內神通外鬼、不是人、寄生蟲等語辱罵伊。九十七年六月五日在
新北市○○區○○街一二六號住處，伊持手機欲將兩造爭執過程
錄音，上訴人竟奪下猛摔於地面，並發生肢體衝突，致伊頭部外
傷、頭皮及左肩挫傷，自是日起兩造即未再同居，夫妻有名無實
，已無感情基礎，難以繼續維持婚姻關係等情，爰依民法第一千
零五十二條第一項第三款、第二項規定，請求判決兩造離婚。
上訴人則以：兩造婚後常因金錢爭執，被上訴人內神通外鬼將補
習班頂讓給他人，弄垮補習班，且拒絕對林姓股東提告。被上訴
人雖代伊清償地下錢莊之借款，但伊仍欠債甚多，被上訴人未按
月給付伊新台幣三萬元，且拒絕簽發支票幫伊還債。九十七年六
月五日兩造在住處發生爭執，伊並未傷害被上訴人，亦不記得有
無被上訴人變態等語，資為抗辯。
原審維持第一審所為上訴人敗訴之判決，駁回其上訴，係以：按
有民法第一千零五十二條第一項以外之重大事由，難以維持婚姻
者，夫妻之一方得請求離婚。但其事由應由夫妻之一方負責者，
僅他方得請求離婚，同條第二項定有明文。故夫妻雙方均有責時
，責任較輕之一方自得向他方請求離婚。查兩造婚姻關係現仍存
續，婚後屢因細故發生爭執，近六年更因經營補習班之財務問題
，上訴人經常要求被上訴人代其清償地下錢莊之借款，關係益形
惡化。上訴人常至被上訴人經營之補習班索錢，未果時即以變態
、男人婆、十大惡女、內神通外鬼、不是人、寄生蟲等語辱罵被
上訴人，且於九十七年六月五日在新北市○○區○○街一二六號
住處，毀損被上訴人之手機致不堪使用，並發生肢體衝突，致被
上訴人頭部外傷、頭皮及左肩挫傷等情，業經證人沈美芳、張月
秀、吳祐誠證述在卷，且有個人基本資料查詢結果、刑事判決可
稽。又沈美芳、張月秀證稱兩造自九十七年六月五日起即未再同
居，迄今已逾二年，且歷次開庭兩造針鋒相對，互不退讓，毫無
夫妻情份，客觀上堪認已難以繼續維持婚姻關係。雖兩造對此難
以維持婚姻之重大事由均應負責，但以上訴人之責任較重，從而
被上訴人本於民法第一千零五十二條第二項規定，請求判決離婚
，於法有據，應予准許等詞，為其判斷之基礎。
按於法院為終局判決後，始將訴撤回者，該終局判決因撤回起訴
當然失效，且依民事訴訟法第二百六十三條第二項規定，不得復
提起同一之訴。若撤回上訴，該終局判決因上訴程序終結而告確
定。查被上訴人前曾依民法第一千零五十二條第二項規定，訴請
台灣板橋地方法院以九十七年度婚字第七八○號（下稱前案）判
決其與上訴人離婚，上訴人不服該判決，提起上訴後，於第二審
法院為終局判決前，兩造分別具狀撤回起訴或上訴（見前案第二
審卷第四七、四九頁）。倘係被上訴人撤回起訴，其於本件主張
兩造有難以維持婚姻之重大事由，究係前案言詞辯論終結前抑後
發生之事實，與被上訴人起訴是否合法攸關；若係上訴人撤回上
訴，前案第一審法院准許兩造離婚之判決即告確定，被上訴人於
兩造婚姻關係消滅後再訴請離婚，自無實益。準此，前案究因被
上訴人撤回起訴抑或上訴人撤回上訴而告終結，被上訴人主張離
婚之事由發生於前案言詞辯論終結前抑後，有待釐清，前情未臻
明瞭，本院無從為法律上之判斷。上訴論旨，執以指摘原判決不
當，求予廢棄，非無理由。
據上論結，本件上訴為有理由。依民事訴訟法第四百七十七條第
一項、第四百七十八條第二項，判決如主文。
中    華    民    國  一○○  年    七    月  二十八  日
                      最高法院民事第四庭
                          審判長法官  劉  福  來  
                                法官  陳  重  瑜  
                                法官  吳  麗  女  
                                法官  鄭  雅  萍  
                                法官  黃  義  豐  
本件正本證明與原本無異
                                      書  記  官  
中    華    民    國  一○○  年    八    月    九    日
                                                       s